ACORDAO-COMPLETO-2391475

ACÓRDÃO 630/2020 ATA 2/2020 - SEGUNDA CÂMARA

VISTOS, relatados e discutidos estes autos de Tomada de Contas Especial instaurada pelo Fundo Nacional de Desenvolvimento da Educação - FNDE, em razão da execução parcial dos objetos dos Convênios nº 3960/1996 e nº 2575/1996, celebrados entre aquele fundo e o Município de São José da Tapera/AL, para aquisição de equipamentos e materiais, ampliação de unidades escolares, manutenção e conservação de prédios escolares e capacitação de profissionais.
ACORDAM os Ministros do Tribunal de Contas da União, reunidos em Sessão da Segunda Câmara, com fundamento nos arts. 1º, inciso I, 16, inciso III, alíneas “b” e “c”, da Lei nº 8.443, de 16 de julho de 1992, c/c os arts. 19 e 23, inciso III, da mesma Lei, e com arts. 1º, inciso I, 209, incisos II e III, e §4º, 210 e 214, inciso III, do Regimento Interno do TCU, em:
9.1. rejeitar as alegações de defesa do Sr. Cícero Lisboa Lima (CPF XXX.058.294-XX) , ex-Prefeito do Município de São José da Tapera/AL, uma vez que não foram suficientes para sanear as irregularidades que lhe foram atribuídas;
9.2. julgar irregulares as contas do Sr. Cícero Lisboa Lima (CPF XXX.058.294-XX) , com fundamento nos arts. 1º, inciso I, 16, inciso III, alíneas “b” e “c”, da Lei nº 8.443, de 16 de julho de 1992, c/c os arts. 19 e 23, inciso III, da mesma Lei, e com arts. 1º, inciso I, 209, incisos II e III, e §4º, 210 e 214, inciso III, do Regimento Interno do TCU, condenando-o ao pagamento das importâncias a seguir especificadas e fixando-lhe o prazo de quinze dias, a contar da notificação, para que comprove perante este Tribunal, em respeito ao art. 214, inciso III, alínea “a”, do Regimento Interno/TCU, o recolhimento das dívidas aos cofres do Fundo Nacional de Desenvolvimento da Educação, atualizadas monetariamente e acrescidas de juros de mora calculados a partir das datas indicadas até a data do efetivo recolhimento e com o abatimento de valores acaso já satisfeitos, nos termos da legislação vigente:
	VALOR ORIGINAL (R$) 
	DATA DA OCORRÊNCIA
	REFERÊNCIA (CONVÊNIO nº ) 

	10.097,50
	16/8/1996
	3960/1996

	430,86
	23/1/1997
	3960/1996

	19.995,00
	16/8/1996
	2575/1996

	10,72
	31/12/1996
	2575/1996

9.3. autorizar, desde logo, a cobrança judicial das dívidas nos termos do art. 28, inciso II, da Lei 8.443/1992, c/c o art. 219, inciso II, do Regimento Interno do TCU, caso não atendidas as notificações;
9.4.autorizar, desde logo, com fundamento no art. 26 da Lei 8.443/1992 c/c o art. 217 do Regimento Interno do TCU, o parcelamento da dívida em até 36 (trinta e seis) parcelas, incidindo sobre cada uma os encargos legais devidos, sem prejuízo de alertá-los de que, caso optem por essa forma de pagamento, a falta de comprovação do recolhimento de qualquer parcela implicará o vencimento antecipado do saldo devedor, nos termos do art. 26, parágrafo único, da Lei 8.443/1992, c/c o art. 217, § 2º, do Regimento Interno do TCU;
9.5. encaminhar cópia do acórdão ao Procurador-Chefe da Procuradoria da República no Estado de Alagoas, nos termos do § 3º do art. 16 da Lei 8.443/1992 c/c o § 7º do art. 209 do RI/TCU, para adoção das medidas que entender cabíveis, alertando-o de que o voto e o relatório da deliberação podem ser consultados no endereço www.tcu.gov.br/acordaos;
9.6. dar ciência da deliberação aos responsáveis e, em obediência ao art. 18, § 6º, da Resolução-TCU 170/2004, ao Fundo Nacional de Desenvolvimento da Educação.

Tomada de contas especial em razão da execução parcial dos convênios que teve por objeto a melhoria da qualidade do ensino fundamental com a otimização das condições físicas e ambientais das escolas municipais, contemplando as ações de sala de aula ampliada e aquisição de equipamentos.

Segunda Câmara

Município de São José da Tapera - AL.

3. Interessados/Responsáveis:
3.1. Interessado: Fundo Nacional de Desenvolvimento da Educação (00.378.257/0001-81)
3.2. Responsável: Cícero Lisboa Lima (XXX.058.294-XX).

13.1. Ministros presentes: Ana Arraes (Presidente), Augusto Nardes, Aroldo Cedraz e Raimundo Carreiro (Relator).
13.2. Ministro-Substituto presente: André Luís de Carvalho.

RAIMUNDO CARREIRO

Cuidam os presentes autos de tomada de contas especial instaurada pelo Fundo Nacional de Desenvolvimento da Educação (FNDE) , em face do Sr. Cícero Lisboa Lima (CPF XXX.058.294-XX) , ex-prefeito do município de São José da Tapera/AL, no período de 1º/1/1996 A 31/12/1996, em razão da execução parcial dos objetos dos Convênios nº 3960/1996 (Siafi 04366) e nº 2575/1996 (Siafi 07341) , ambos celebrados com o mesmo Fundo.
2.	O Convênio 3960/1996 teve por objeto a melhoria da qualidade do ensino fundamental com a otimização das condições físicas e ambientais das escolas municipais, contemplando as ações de sala de aula ampliada e aquisição de equipamentos.
3.	O objeto do Convênio 2575/1996 é garantir, supletivamente, a manutenção das escolas públicas municipais e municipalizadas à conta do Programa de Manutenção e Desenvolvimento do Ensino Fundamental (PMDE) .
EXAME PRELIMINAR
3.	O disposto no art. 10 da Instrução Normativa nº 71/TCU/2012 foi observado, uma vez que constam dos autos os documentos elencados nesse normativo que se aplicam ao caso concreto e que possibilitam sua análise do mérito, em privilégio aos princípios do devido processo legal, contraditório e ampla defesa.
CITAÇÃO
4.	A citação do Sr. Cícero Lisboa Lima foi realizada por meio do Ofício 1039/2017-TCU/SECEX-AL, de 21/12/2017 (peça 11) , recebido nos termos do Aviso de Recebimento (AR) emitido pelos Correios (peça 14) .
ANÁLISE DE MÉRITO APRESENTADA PELA SECEX-TCE
5.	Com fulcro no art. 1º, § 3º, inciso I, da Lei nº 8.443/1992, transcrevo, a seguir, excerto da instrução lavrada originalmente no âmbito da Secretaria de Controle Externo de Tomada de Contas Especial (peça 15) , cujas conclusões contaram com a anuência do corpo diretivo daquela unidade técnica (peças 16 e 17) :
“ (...) 
HISTÓRICO
I. Convênio 3960/96
2.	O Convênio 3960/1996 (Siafi 04366) previu o repasse de R$ 82.358,10 para a execução do objeto, sendo R$ 74.871,00 por conta do FNDE, dos quais, R$ 23.935,00 para aquisição de equipamentos e R$ 50.936,00 para sala de aula ampliada, e R$ 7.487,10, a título de contrapartida (peça 1, p. 206) .
2.1.	Os recursos federais foram repassados mediante ordem bancária 1996OB009302, no valor de R$ 74.871,00, emitida em 3/7/1996 (peça 1, p. 220) . O crédito dos recursos na conta específica ocorreu em 5/7/1996 (peça 1, p. 242) .
2.2.	O convênio 3960/96 vigeu por 210 dias, no período de 27/6/1996 a 23/1/1997, com prazo para apresentação da prestação de contas final até 23/2/1997 (peça 1, p. 204) .
2.3.	Em 19/12/1996, por meio do Ofício 15/1996, ainda no âmbito de sua própria gestão (1993-1996) , o ex-prefeito, Cícero Lisboa Lima, encaminhou a prestação de contas dos recursos financeiros repassados (peça 1, p. 228-380) .
2.4.	No que se refere à prestação de contas, foram encaminhados ao órgão repassador: capa (peça 1, p. 226) , Ofício 15/96, (peça 1, p. 228) , Relatório Final de Execução (peça 1, p. 230) , Demonstrativo de Execução de Receita e Despesa (peça 1, p. 232) , Relação dos Pagamentos Efetuados (peça 1, p. 234-236) ; Relação de Bens (peça 1, p. 238) , termo de aceitação da obra (peça 1, p. 240) , extrato bancário (peça 1, p. 242) , termo de adjudicação/homologação (peça 1, p. 244-246) , recibos e notas fiscais, processos de aquisição/contratação, e demais elementos jurídicos (peça 1, p. 248-382) .
2.5.	A Demec/AL encaminhou o Ofício 693/97, de 18/6/1997, à Prefeitura de São José da Tapera, motivada pela análise preliminar da prestação de contas, para solicitar o envio dos seguintes documentos: anexo XII devidamente assinado, termos de aceitação das obras referentes às ampliações de salas de aula realizadas, e a relação de todos os bens adquiridos e produzidos (Anexo XIV) (peça 1, p. 388) .
2.6.	Em 17/7/1997, por meio do Ofício 804/97, a Demec/AL encaminhou à Prefeitura o Relatório de Inspeção in loco, realizado em 14/7/1997, relativamente aos convênios 2575/96, 3960/96 e 1295/96 (peça 1, p. 390) . 	No que tange ao convênio 3960/96, o Relatório supramencionado deixou assente as seguintes constatações:
	a) os documentos relativos ao convênio não se encontravam na Prefeitura, restando caracterizada a infringência da Cláusula Segunda, inciso II (“DO CONVENENTE”) , alínea "c", do termo do convênio (peça 1, p. 392) ;
	b) com base na documentação de despesa constante do processo de prestação de contas, constatou-se que não foram distribuídos todos os itens discriminados, bem como se percebeu ainda que os mesmos não se encontravam em estoque (com exceção de quatro birôs) (peça 1, p. 394) ;
	c) os equipamentos encontrados não haviam sido tombados (peça 1, p. 394) .
2.7	Em consequência, a Equipe de Visita in loco sugeriu que fossem adotadas as seguintes providências (peça 1, p. 394) :
	a) tombamento dos equipamentos adquiridos;
	b) justificativa acerca dos equipamentos cujos quantitativos são menores que o estipulado em projeto original referente ao demonstrado nas fichas de acompanhamento anexas;
	c) justificativa acerca dos serviços de ampliação realizados em desconformidade com a planilha (piso e pintura) ; e
	d) pedido de devolução de recursos referentes aos equipamentos não encontrados.
2.8.	Em suas observações, no mesmo relatório, foi ressaltado que, na Escola Manoel Pedro de Melo, “o material empregado não é de boa qualidade, as paredes não receberam a massa para a pintura”. Além disso, destacou que, segundo “as informações prestadas por professora e pessoas da comunidade”, a empreitada da obra foi feita por R$ 4.500,00, junto a pedreiros da cidade, contrariando a despesa citada na prestação de contas (custo: R$ 14.000,00 aproximadamente e despesa contratada por licitação) . Deixou assente, no mesmo Relatório, que (peça 1, p. 396) :
	Telha colonial, piso em cimento liso, pintura em hidra-cor, quadro de giz em alvenaria de péssima qualidade, calçada de contorno.
	De acordo com a planilha apresentada, a pintura deveria ter sido em látex e o piso seria em granilite (não constatados, portanto, na execução física) .
2.9.	Ocorrências de mesma natureza foram apontadas também nas Escolas Antônio Agostinho dos Anjos, Possidônio Gadi, Creuza Vieira Lima (peça 1, p. 398-400, peça 2, p. 4-5) .
2.10.	Por sua vez, na Escola Luiz Maia, as carteiras estavam quebradas e faltavam 27 carteiras, um birô, uma cadeira singela, uma concha, um fogão equipado, um filtro, uma frigideira, uma panela, um cuscuzeiro e um escorredor (peça 2, p. 7) . Na Escola Eloi da Silva Lima, faltavam uma panela, uma frigideira, uma concha e um armário de cozinha (peça 2, p. 9) , na Escola Possidônio Gadi, faltavam um fogão, uma frigideira, uma concha e uma cadeira singela (peça 2, p. 11) , na Escola Creuza Vieira Lima faltavam 30 carteiras, duas cadeiras singelas, uma frigideira e uma concha (peça 2, p. 11) .
2.11.	De mais a mais, foi observado na Escola Manoel Leandro Pereira que “os equipamentos encontrados são todos de péssima qualidade e insuficientes para o funcionamento da escola” (peça 2, p. 15) . Nas Escolas Antônio Agostinho dos Anjos e São Bento, equipamentos e utensílios indispensáveis também não foram encontrados (peça 2, p. 17-19) .
2.12.	Em consequência, no que se refere ao convênio 3960/96, com base no Relatório da visita in loco, a Demec/AL impugnou o valor de R$ 11.018,50, a ser atualizado a partir de 10/7/1996 (peça 2, p. 21) e notificou o ex-prefeito (peça 2, p. 21) .
2.13.	Regularmente notificado da impugnação supramencionada, o ex-Prefeito Cícero Lisboa Lima, por meio do Ofício 12/1996, sem data, justificou (peça 2, p. 45) :
Acredito que sendo a primeira vez que o funcionário [refere-se ao servidor da prefeitura que recebeu a equipe de vistoria] exerce a função de Secretário, não conhecia o metiê contábil e prestou essa infundada declaração como foi mencionada no processo do Convênio 2575/96. “Prefeitura não existe almoxarifado, não temos controle de fichas de entrada e saída de material comprados ou conveniados e também não existe tombamento dos bens móveis e imóveis existentes na Prefeitura. É uma grande lacuna que até aqui não foi corrigida. 
Todo o material conveniado foi comprado e distribuído e os que por motivo superior não distribuímos ficou guardado na Prefeitura. As Escolas foram ampliadas e com referência à pintura e piso, a firma prontificou-se a regularizar em tempo hábil. 
Toda a verba conveniada foi aplicada conforme determinava o convênio, por isso, é com surpresa que cometemos tantas irregularidades, aos técnicos veria pelo ocorrido e não me julguem descumprido das minhas obrigações porque se existe algum deslize, é porque ignorava a lei.
2.14.	Em 3/9/1997, a Demec/AL encaminhou à Prefeitura cópia dos pareceres técnicos emitidos pela análise dos convênios 1295/95 (Programa de Desenvolvimento do Ensino Pré-Escolar) , 2575/96 (Programa de Manutenção das Escolas Municipais) e 3960/96 (Programa de Desenvolvimento do Ensino Fundamental) ao responsável (peça 2, p. 49) .
2.15.	No que se relaciona ao convênio 3960/96, os técnicos registraram que as irregularidades referentes aos serviços de pintura e piso não haviam sido sanadas na data da visita. Quanto aos equipamentos, afirmaram não haver documentação comprobatória referente à distribuição para as escolas que deveriam ser beneficiadas (peça 2, p. 51) .
2.16.	De mais a mais, durante o exame da prestação de contas, em 4/9/1997, foram constatados indícios de fraude no processo licitatório para a execução das obras de ampliação (peça 2, p. 129) . Foi apontada, também, a realização de pagamento de R$ 50.936,00, por meio do cheque nominal 762431, de 5/8/1996, anterior à data da adjudicação (que só ocorreu em 8/8/1996) , à empresa MECA- Construção e Comércio Ltda, segunda colocada no certame, porém as notas fiscais 14 e 15 e os recibos foram emitidos pela Construtora Cavalcante Ltda (peça 2, p. 131-133) .
2.17.	Por meio do Ofício 3662/98-GCAPC/DIAFI/FNDE, de 31/12/1998, o FNDE notificou a Prefeitura de São José da Tapera, na gestão da Senhora Edneusa Pereira Ricardo, que restou impugnado R$ 11.018,50, valor a ser recolhido aos cofres daquela Autarquia a contar de 3/7/1996 (data do repasse dos recursos) (peça 2, p. 57) .
2.18.	Nova notificação foi expedida diretamente ao responsável, Senhor Cícero Lisboa Lima, em 20/6/2001 (peça 2, p. 61) , com cópia para a supracitada prefeitura (peça 2, p. 67) . Outra notificação foi encaminhada à prefeitura, por meio de diligência de 18/10/2002, informando sobre a impugnação supramencionada, bem como sobre nova notificação ao ex-prefeito (peça 2, p. 69-71) .
2.19.	Em resposta de 26/11/2002, o ex-prefeito Cícero Lisboa Lima alegou que, por ter se afastado da prefeitura e por motivos políticos, não conseguiu obter a documentação necessária para sua defesa (peça 2, p. 73) . Além disso, em 12/6/2001, informou que “liquidou” o convênio 1295 em 2/1/2001, por meio de depósito na conta do Banco do Brasil (agência 3602-1, conta 170.500-8) (peça 2, p. 75) .
2.20.	Sem nenhuma justificativa nos autos, o processo passa cerca de nove anos sem tramitação e só volta a ser acionado em 2/2/2011, com a Informação 63/2011-CGT/CGCAP/DIFIN/FNDE/MEC (peça 2, p. 163-167) .
2.20.	Pela referida Informação, relativa à análise financeira da prestação de contas do convênio 3960/96, foi registrado (peça 2, p. 163-167) :
	a) a ausência dos extratos bancários da conta corrente e da aplicação no mercado financeiro referentes aos seguintes meses: junho de 1996 a 21 fevereiro de 1997, ou até o último pagamento;
	b) que não constava nos autos o Termo de Aceitação da Obra;
	c) que os procedimentos licitatórios se encontram regularmente comprovados nos autos, atendendo a norma do art.20, inciso X da IN/STN 02, de 1993, bem como da Lei 8.666/1993;
	d) a regular utilização da contrapartida no objeto do convênio, no valor de R$ 7.487,10, em conformidade com o disposto na cláusula quarta do termo de convênio assinado;
	e) que houve inspeção in loco, na qual foi impugnado o valor de R$ 11.569,43 por cumprimento parcial do objeto.
2.21.	Em 29/4/2011, por meio do Ofício 523/2011, houve nova notificação ao ex-prefeito e a prefeitura de São José da Tapera/AL, no sentido de se recolher o valor impugnado e apresentar a documentação supracitada (peça 2, p. 169-190 e 237) .
2.22.	O prefeito, Jarbas Pereira Ricardo, em 27/5/2011, oficiou ao FNDE para informar que não havia nenhum documento do convênio em questão nos arquivos municipais, que o ex-prefeito já havia sido notificado e solicitou que o Fundo lhe enviasse as informações/documentos das apurações para subsidiar ação de improbidade a ser movida em face do ex-prefeito (peça 2, p. 11-203) .
2.23.	O ex-prefeito, Cícero Lisboa, apresentou alegações em 27/5/2011. Informou que não obteve êxito em localizar a documentação relativa ao convênio 3960/96, mesmo tendo recorrido à prefeitura. Sustentou que, por não ser mais o gestor da municipalidade, ficou impedido de diligenciar junto aos órgãos competentes e instituições bancárias. Por fim, solicitou prorrogação de prazo para o atendimento da solicitação (peça 2, p. 205-207) , a qual foi autorizada pelo FNDE (peça 2, p. 221) .
2.24.	Em 8/7/2011, por meio de procurador, o Senhor Cícero Lisboa Lima apresentou novas alegações de defesa quanto às irregularidades detectadas na prestação de contas final (peça 2, p. 225-235) . Na mesma linha, sustentou, em suma, que, por ter se afastado da prefeitura e por motivos políticos, não conseguiu obter a documentação necessária para sua defesa (peça 2, p. 225) . Alegou que só veio a tomar conhecimento dos fatos por meio da diligência 1933/2002-DIROF/GECAP/SUAPC/DIREC, de 18/6/2002, ou seja, seis anos após sua gestão (peça 2, p. 229) .
2.25.	Argumentou que as irregularidades/impropriedades deveriam ter sido sanadas pela gestora municipal sucessora, a Senhora Edneusa Pereira Ricardo, ex-prefeita, em respeito aos princípios da impessoalidade e da continuidade do serviço público (peça 2, p. 229) . 	Destacou que após decorridos quase quinze anos da execução da avença e apresentação da prestação de contas, restou prejudicada sua oportunidade de defesa (peça 2, p. 231) . 	Ao final, o responsável requereu ser excluído da apuração administrativa (peça 2, p. 231) .
2.26.	O Parecer 65/2012-CGT/CGCAP/DIFIN/FNDE/MEC, de 3/2/2012, aprovou parcialmente a prestação de contas, impugnando-se o valor de R$ 11.449,36, sendo o montante de R$ 11.018,50 originários do valor glosado pela inspeção in loco e R$ 430,86 provenientes da não aplicação dos recursos no mercado financeiro (peça 2, p. 375) . O prefeito Jarbas Pereira e o ex-prefeito Cícero Lisboa foram notificados (peça 2, p. 381-400) .
2.27.	O prefeito Jarbas Ricardo juntou ao processo cópia da Ação Civil Pública por Ato de improbidade administrativa movida pelo Município em face do ex-prefeito Cícero Lisboa (peça 3, p. 5-61) . A Decisão proferida pelo Judiciário no âmbito da Ação Civil Pública 0007909-90.2011.4.02.8000, de 17/1/2012, considerou que houve prescrição na pretensão para aplicação de sanções de improbidade administrativa, conforme se extrai do excerto abaixo (peça 3, p. 55-59) :
Tendo em vista ser a prescrição matéria de ordem pública que pode ser declarada de ofício e a qualquer tempo pelo Julgador, declaro desde logo prescrita a pretensão para aplicação das sanções de improbidade administrativa ao réu Cícero Lisboa Lima, baseada nos fatos narrados.
2.28.	Nova notificação foi dirigida à Prefeitura Municipal de São José da Tapera e ao responsável, Cícero Lisboa Lima, por meio dos Ofícios 378 e 417, ambos de 21/3/2012, originários do FNDE (peça 2, p. 381, 383 e 397-399) .
2.29.	O FNDE emitiu a Informação 252/2012, de 23/5/2012 (peça 3, p. 69-73) , na qual concluiu que o débito atualizado monetariamente montava R$ 28.625,91, valor superior ao limite de R$23.000,00, estabelecido para instauração da tomada de contas especial (arts. 5° e 11º da IN TCU 56/2007) , e determinou a autuação da TCE.
2.30.		O Relatório de TCE 68/2012-COTCE/CGCAP/DIFIN/FNDE/MEC, de 14/6/2012, deixou assente a responsabilidade do ex-prefeito, Senhor Cícero Lisboa Lima, gestor no período de 1993 a 1996, pelo valor impugnado original de R$ 11.449,36, decorrente da execução parcial da ação de aquisição de equipamentos (impugnação de despesas referente a equipamentos cujos quantitativos são menores que o acordado no Plano de Trabalho Aprovado) e não aplicação dos recursos recebidos no mercado financeiro (peça 3, p. 101-114) .
2.31.		Em 22/7/2013, a Controladoria da União restituiu o processo de TCE ao FNDE por ter verificado que o valor do débito apurado, atualizado monetariamente até julho de 2013, não havia alcançado o valor mínimo estabelecido no inciso I do art. 6° da Instrução Normativa 71/TCU, de 28/11/2012, de R$ 75.000,00 (peça 3, p. 137) .
2.32.	O FNDE emitiu a Informação 95/2013 pela qual anuiu com a posição da CGU e determinou a adoção de medidas internas em face do ex-prefeito responsável (peça 3, p. 145-160) . Notificado, o responsável apresentou novas alegações de defesa em 15/5/2014, nas quais ressaltou que “é de bom alvitre salientar que o referido convênio foi em 1996 e naquela época não tinha a obrigatoriedade de aplicação financeira”, bem como solicitou o encaminhamento de guia para recolhimento da parcela restante (peça 3, p. 163-169) .
2.33.	O FNDE enviou comunicação ao responsável, em que refutou a justificativa para a não aplicação financeira dos recursos e explicitou que o art. 116 da Lei 8.666/93 já assegurava a obrigatoriedade da aplicação financeira. No mesmo documento, noticiou também que o responsável havia sido arrolado em outro débito junto ao FNDE, no âmbito do Convênio 2575/96 (peça 3, p. 173-181) .
II. Convênio 2575/96
3.	O convênio 2575/1996 (Siafi 07341) , de 27/6/1996, teve por objeto contribuir, suplementarmente, com recursos financeiros para a manutenção e o desenvolvimento do ensino fundamental em escolas públicas, municipais e municipalizadas (peça 3, p. 375-389) .
3.1.		O valor para a execução das ações previstas foi de R$ 85.800,00  (peça 3, p. 381) , repassado pelo FNDE por meio da ordem bancária 1996OB057484, emitida em 15/8/1996 (peça 4, p. 275) (peça 3, p. 377) .
3.2.	O convênio 2575/96 vigeu no período de 27/6/1996 a 30/1/1997, com prazo para apresentação da prestação de contas final em 1/3/1997 (peça 4, p. 381) .
3.3.	Em 19/12/1996, por meio do Ofício 14/96, ainda no âmbito de sua própria gestão (1993-1996) , o ex-prefeito, Senhor Cícero Lisboa Lima, apresentou a prestação de contas dos recursos repassados no valor de R$ 85.800,00 (peça 3, p. 399 e peça 4, p. 1-132) .
3.4.	A Demec/AL, em 29/4/1997, solicitou o envio de documentos complementares (peça 4, p. 137) , reiterado em junho/1997 (peça 4, p. 139) . O já ex-prefeito, Cícero Lisboa, respondeu em 12/6/1997 e informou estar remetendo a documentação solicitada (peça 4, p. 141-152) .
3.5.	A Demec/AL realizou Relatório de Inspeção in loco, em 14/7/1997, para verificar a situação dos convênios 2575/96, 3960/96 e 1295/96 (peça 4, p. 155-159) . 	O relatório registrou que não foram encontrados os documentos do convênio na Prefeitura, o contraria o disposto na cláusula quarta- Das Obrigações, item II - Da Convenente, alínea "d". Constou, ainda, que servidoras da Prefeitura, que lá trabalhavam desde a gestão anterior, informaram à equipe “que houve apenas a aquisição de material didático com a distribuição às escolas, porém que não houve a aquisição de material de limpeza nem dos outros discriminados no processo de prestação de contas, conceituados como materiais necessários ao funcionamento das escolas, constantes da nota fiscal nº 000412”. Verificou-se que na Secretaria da Prefeitura não foi encontrado qualquer documento que permitisse a verificação do quantitativo dos materiais distribuídos às escolas. Por fim, o relatório registrou as informações colhidas em cada escola sobre o que teria sido recebido.
3.6.	O ex-prefeito apresentou defesa, em agosto/1997, e informou que não havia almoxarifado na prefeitura. Aduziu que os produtos eram colocados em uma sala, conferidos e distribuídos conforme as necessidades das escolas. Que todas as escolas informaram ter recebido material, mas não indicaram a quantidade. Assumiu as carências da Prefeitura quanto à falta de almoxarifado, falta de fichas para cadastrar o material recebido e registrar a distribuição para as escolas, mas que recebeu a Prefeitura atuando assim, e deu continuidade, pois não conhecia outro modo. Que não houve dolo de sua parte (peça 4, p. 171-173) 
3.7.	A defesa foi apreciada por técnicas da Demec/AL que informaram, quanto à distribuição do material didático, que os funcionários contatados quando da visita afirmaram tê-lo recebido, mas que o quantitativo é que não condizia com o valor repassado para cada escola pelo FNDE. Que mesmo assim, não houve impugnação relativa a esses itens (peça 4, p. 177) .
3.8.	As técnicas registraram que a impugnação de recursos foi no valor de R$ 19.995,00 referente “aos materiais de limpeza e aos materiais necessários ao funcionamento das escolas, citados, respectivamente, nas notas fiscais nº 000188 da Firma DISMAPEL - Distribuidora de Material Didático e Representação e nº 2000412, da Firma Universal Metropolitana Didática, constantes do Processo de Prestação de Contas, os quais, segundo todas as pessoas contatadas quando da visita em 08/07/97, unanimemente, não foram distribuídos às escolas visitadas”.
3.9.	Foi emitido o Parecer Conclusivo 043/1997 pela Demec/AL com a impugnação da quantia de R$ 19.995,00 (peça 4, p. 181-187) . Transcreve-se, a seguir, as considerações traçadas no referido parecer:
Segundo a documentação anexa ao processo de Prestação de Contas a despesa realizada consta das seguintes ações: 
- aquisição de material didático : R$ 65.805,00 
- aquisição de material de limpeza: R$ 12.000,00 (não comprovada a distribuição em inspeção "in loco" realizada) 
- Aquisição de material necessário ao funcionamento da escola: R$ 7.995,00 (não comprovada a distribuição em inspeção "in loco" realizada) . 
- A prestação de contas ocorreu dentro do prazo. 
- A despesa foi realizada em data anterior ao crédito do recurso disponível em conta bancária.
IMPROPRIEDADES:
- Os recibos referentes às notas fiscais não estão datados, não há indicação de que foram recebidos os materiais constantes das referidas notas. 
- Os comprovantes de despesas (recibos e notas fiscais) não estão identificados com o número do convênio, em desacordo com a Cláusula Quarta - DAS OBRIGAÇÕES, item II - DA CONVENENTE, alínea "d", do convênio em tela, bem como em contradição com o art. 21 da IN/STN/MF 02/93. 
- Em visita realizada ao Município por técnicos desta DEMEC/AL, em 08/07/97, foi constatado que a Entidade não se encontrava de posse da documentação em tela na sua sede, contrariando a Cláusula Quarta DAS OBRIGAÇÕES, item II - DA CONVENENTE, alínea "d". 
- O empenho foi posterior ã despesa, contrariando a Entidade o art. 24 do Decreto 93.872/86 e art. 60 da Lei no 4.320/64. 
IRREGULARIDADES
- Toda a despesa foi executada através dos cheques 762435 e 762434, datados de16/08/96, contra o Banco do Brasil, numa única data, sendo as notas fiscais constantes do processo de prestação de contas também estão datadas de 16/08/96. Entretanto, só foi creditado o valor correspondente ao convênio no dia 22/08/96. Tal fato contraria os arts. 23, 24, 26 e 30 do Decreto 93.872/86 e Lei 4.320/64.
- Houve mudança de categoria econômica quando da aquisição (segundo documentos apresentados no processo de prestação de contas) de 20 (vinte) bebedouros, contrariando a Cláusula Quarta DAS OBRIGAÇÕES, IV, alínea "a". (NÃO HOUVE CONSTATAÇÃO-DA DISTRIBUIÇÃO NEM AQUISIÇÃO DESSES EQUIPAMENTOS) . 
- A Prefeitura realizou quatro licitações na modalidade tomada de preço, sob números H-008/96, H-009/96, H-010/96 e H-011/96, tendo como objeto a aquisição de material de limpeza e material didático, sendo todas no mesmo dia, local e hora, com a mesma comissão. Tal fato leva a comprometer o efeito dos citados processos, estando o município em desacordo com a Portaria MARE nr 1.804 de 05/06/96 e com os arts. 1º, 2º e 3º da Lei 8.666/93. Além disso, a Prefeitura não procedeu em conformidade com à disposição do art. 21, § 2º, inciso II, da Lei 8.666/83, a qual estabelece prazo mínimo de 15 dias até a abertura das propostas. 
- Segundo relatório de acompanhamento "in loco", datado de 15/07/97, não houve comprovação da aquisição e distribuição de alguns itens do material didático especificado nas notas fiscais, assim como não houve comprovação do material de limpeza e dos materiais necessários ao funcionamento das escolas, conforme demonstra a documentação de despesas apresentada.
3.10.	Em sua conclusão, opinou pela não aprovação da prestação de contas do Convênio 2575/96, com proposta de encaminhamento no sentido de instauração de tomada de contas especial (peça 4, p. 187) .
3.11.	Nova notificação foi expedida à ex-prefeita, Sra. Edneusa Pereira Ricardo, em 31/12/1998, para informar da não aprovação da prestação de conta em sede de reanálise, em virtude da emissão de nota de empenho em data posterior às notas fiscais e da não distribuição dos materiais adquiridos com os recursos do convênio 2575/96, sendo impugnado o valor de R$ 19.995,00 (peça 4, p. 189-196) .
3.12.	Outra notificação foi encaminhada à Prefeitura Municipal de São José da Tapera/AL, com cópia para o ex-prefeito, Sr. Cícero Lisboa Lima, em 13/1/2000 (peça 4, p. 197-227) .
3.13.	Em resposta as supramencionadas notificações, o Sr. Cícero Lisboa Lima apresentou suas alegações em 2/2/2000, nas quais justificou que “todos os convênios foram executados, toda a documentação fiscalizada pelo Tribunal de Contas do Estado e aprovados sem restrições”, repetiu os elementos já citados no item 3.6 acima e questionou que a fiscalização só foi efetuada após o final do seu mandato (peça 4, p. 235-239) .
3.14.	O ex-gestor solicitou em 12/6/2001 informações a respeito do convênio em questão para que possa fazer sua defesa (peça 4, p. 241) . O Ministério já havia lhe oficiado em 27/12/2000 para informar que estava sendo instaurada a TCE (peça 4, p. 243-247) .
3.15.	Após a análise das alegações do responsável, o FNDE, em 11/7/2003, expediu oficio ao ex-prefeito para informar que as alegações de defesa não lograram afastar as irregularidades apontadas no Relatório de Visita in loco, tendo em vista que não houve comprovação de que os materiais de limpeza e didático, arrolados nas notas fiscais 188 e 412, no valor de R$ 19.995,00, foram entregues, bem como não foi apresentada justificativa quanto aos pagamentos realizados antes do crédito dos recursos e emissão de nota de empenho após o pagamento das despesas  (peça 4, p. 249-257) .
3.16.		Sem explicação no processo, apenas em 5/6/2012 os autos voltaram a tramitar, quando foi emitida a Informação 331/2012 (Análise da Prestação de Contas do Convênio 2575/96) , que concluiu por impugnar despesas no valor de R$ 20.005,72, sendo R$ 19.995,00 originários do valor glosado pela inspeção in loco e R$ 10,72 provenientes da não aplicação dos recursos no mercado financeiro (peça 4, p. 285-295) . 
3.17.	Em sua conclusão, quinze anos passados, com diversas notificações e alegações, a Divisão de Prestação de Contas, ainda ofertou mais trinta dias de prazo para que o responsável saneasse as pendências (peça 4, p. 295) , sendo expedidas notificações para o então prefeito e para o ex-prefeito (peça 4, p. 297-310) .
3.18.	O ex-prefeito apresentou as alegações de defesa em 6/7/2012. Sustentou que não foi informado na época dos procedimentos que deveriam ser adotados para corrigir o erro apresentado pelo FNDE. Em consequência, entendeu ter havido cerceamento de defesa, bem assim requereu a reabertura dos prazos e nova notificação para sanar eventuais erros formais (peça 4, p. 296 e 298-301) .
3.19.	Em 30/11/2012, foi elaborada a Informação 119/2012, que manteve as constatações anteriores e concluiu por “submeter os autos à área técnica, DIGAP, para pronunciamento quanto ao alcance do objeto e dos objetivos pactuados com base no art. 18 da Instrução Normativa 3/93, da Secretaria do Tesouro Nacional (STN) , com posterior devolução a DIESP” (peça 4, p. 321-335) .
3.20.	Na etapa seguinte, a área técnica do FNDE confeccionou o Parecer da Execução Física, de 15/4/2013, no qual registrou não ter sido verificada a execução integral do objeto e concluiu pela execução parcial do objeto e pelo débito a ser ressarcido no valor de R$ 19.995,00 (peça 4, p. 343-345) .
3.21.	O Parecer 88/2013, de 8/7/2013, concluiu pela aprovação parcial com ressalvas da prestação de contas, e pela impugnação do valor de R$ 20.005,72, com destaque para as seguintes ressalvas (peça 4, p. 355-369) :
	a) prestação de contas intempestiva;
	b) ausência do Parecer do Conselho Fiscal;
	c) ausência de identificação com referência ao título e ao número do convênio nas notas fiscais enviadas; e
	d) ausência do Relatório de Cumprimento do Objeto.
3.22.	A Prefeitura Municipal de São José da Tapera/AL e o ex-prefeito, Senhor Cícero Lisboa Lima, foram comunicados das conclusões contidas na Informação 88/2013 (peça 4, p. 371-385 e 389-393) .
3.23.	Em 16/12/2014, foi instaurada a tomada de contas especial em desfavor do Sr. Cícero Lisboa Lima (peça 5, p. 1) .
4.	O Relatório de Tomada de Contas Especial 332/2014-, de 17/12/2014, tratou em conjunto dos convênios 3960/96 e 2575/96, cujos valores impugnados foram R$ 11.449,36 e R$ 20.005,72, respectivamente, ambos sob a responsabilidade do Sr. Cícero Lisboa Lima, ex-prefeito do Município de São José da Tapera/AL, em virtude da execução parcial do objeto (peça 5, p. 5-41) .
5.	A Secretaria Federal de Controle Interno (SFCI) emitiu o Relatório e o Certificado de Auditoria 1002/2015, de 21/5/2015, em que concluiu pela responsabilidade do Sr. Cícero Lisboa Lima, ex-prefeito, em razão da impugnação parcial das despesas realizadas com recursos dos convênios 3960/1996 e 2575/1996, no valor total de R$ 31.455,08, que atualizado monetariamente até 1/1/2017, montou R$ 106.811,50 (peça 5, p.63-68) .
6.	O Pronunciamento Ministerial, de 30/6/2015, atestou ter tomado conhecimento das conclusões contidas no Relatório e no Certificado de Auditoria, opinando pela irregularidade das contas (peça 5, p. 71) .
EXAME TÉCNICO
7.		Esta tomada de contas especial foi instaurada em razão de irregularidades na gestão de recursos repassados pelo FNDE ao Município de São José da Tapera/AL, por meio dos Convênios 3960/1996 e 2575/1996.
7.1	Este processo foi inicialmente instruído pela Secretaria de Controle Externo de Alagoas, sendo posteriormente transferido para a Secretaria de Controle Externo de Tomada d​e Contas Especial, conforme Portaria SEGECEX 09/2018, de 2/5/2018.
8.		O FNDE adotou o procedimento previsto no art. 15, inciso IV, da IN/TCU 71/2012, para consolidar os débitos apurados na gestão dos recursos repassados ao Município de São José da Tapera/AL, em razão de que o débito atinente a cada repasse, individualmente, não alcançava o limite previsto no art. 6º, inciso I, da mesma norma. A medida foi possível porque os repasses têm o mesmo gestor municipal responsável, o mesmo ente convenente e o mesmo ente repassador.
9.	Com a edição da IN/TCU 76/2016, o inciso IV do art. 15 da IN/TCU 71/2012 foi revogado, contudo, a regra da consolidação dos débitos foi transferida para o art. 15 da Decisão Normativa TCU 155, de 23/11/2016, que regulamenta pontos da IN/TCU 71/2012.
10.		O convênio 3960/1996 tinha como objeto a aquisição de equipamentos escolares e a ampliação de seis unidades escolares, detalhados no plano de trabalho apresentado pelo município ao Ministério da Educação e foi firmado pelo a ser repassado pelo Ministério de R$ 74.871,00 (peça 1, p. 100 e 112-122) . Dessa quantia, R$ 50.936,00 destinou-se à reforma das escolas e R$ 23.935,00, para a compra de equipamentos. O Ministério impugnou despesas informadas na prestação de contas no valor total de R$ 10.097,50, alusivo a não comprovação do recebimento e destinação de parte dos equipamentos que teriam sido adquiridos, detalhados à peça 2, p. 131. O valor de R$ 11.018,50 refere-se ao débito atualizado monetariamente até 25/7/1997, conforme explicitado à peça 2, p. 131.
10.1.	A extinta Demec/AL ainda apontou um débito de R$ 430,86, referente a não aplicação dos recursos no mercado financeiro, consoante detalhado no item 6.1.5 do Parecer 65/2012.
10.2.	Com isso, o débito total referente ao convênio 3960/1996 é de R$ 10.528,36. 	O ex-prefeito Cícero Lisboa apresentou defesas ao longo do processo, mas não conseguiu afastar as ocorrências e nem sua responsabilidade.
10.3.	Importante destacar que há indícios de fraude na licitação na compra de equipamentos para a cozinha das escolas, realizada por meio da carta-convite s/n, cujos documentos estão dispostos à peça 1, p. 252-264. Os elementos constantes no processo indiciam a montagem das propostas dos supostos competidores que participaram da licitação. O modo de operar é o mesmo flagrado nos certames realizados com recursos do convênio 2575/96 e apresentados nos itens 11.4 a 11.8 a seguir.
10.4.	A licitação foi para aquisição de onze itens distintos, sendo que as empresas apresentaram propostas que guardam relação entre si que muito dificilmente ocorreria em um cenário concorrencial. A proposta vencedora cotou os menores preços unitários para todos os doze itens; a segunda colocada, os segundos melhores preços para todos os itens; e a terceira, os preços mais altos para todos os doze itens.
	Material
	Quant/unid
	Preços unitários

			Severina (peça 1, p. 256) 
	M.de F. Tenório (peça 1, p. 258) 
	Santos Com e Repr. (peça 1, p.260) 

	Fogão industrial
	10 um
	155,00
	163,00
	165,00

	Botijão de Gás
	10 um
	30,00
	33,00
	36,00

	Válvula p/botijão
	10 um
	15,00
	17,00
	20,00

	Filtro de 20 litros
	8 um
	50,00
	53,00
	55,00

	Liquidificador
	3 um
	70,00
	73,50
	75,00

	Armário p/cozinha
	20 um
	200,00
	210,00
	213,00

	Geladeira
	02 um
	650,00
	662,00
	665,00

	Frigideira
	50 um
	35,00
	38,00
	40,00

	Panela grande
	50 un
	62,00
	65,00
	67,50

	Cuscuzeira
	10 um
	38,00
	40,00
	51,00

	Escorredor
	9 um
	47,00
	49,00
	51,50

	Conchas de alumínio
	1600 cx
	15,31
	16,00
	16,50

	Valor total proposto
	14.328,50
	15.089,50
	31.046,95

10.5.	Nada obstante os indícios de fraude na licitação, em face do tempo decorrido, mais de vinte anos, houve a prescrição da pretensão punitiva deste Tribunal, razão pela qual essa ocorrência não constará da proposta de citação do responsável e nem será proposta a audiência das empresas e dos membros da comissão de licitação.
10.6.	Não há como desconsiderar que já transcorreram quase vinte anos entre o repasse dos recursos (07/1996) e a autuação do processo neste Tribunal (2015) . O responsável foi notificado a primeira vez pelo FNDE em 1997 (item 2.13 acima) e depois em 2001 (item 2.18) , em 2011 (item 2.21) , em 2012 (item 2.28) e em 2014 (item 2.33) . Assim, tem-se que embora injustificável a excessiva demora do FNDE para concluir o processo de TCE, é fato que o responsável teve mais de uma oportunidade para sanar as questões colocadas, mas optou por alegar problemas políticos e falta de acesso aos arquivos municipais.
10.7.	Quanto à responsabilidade recair apenas no sr. Cícero Lisboa decorre do fato que se tratou de impugnação de despesas, e não de irregularidades em prestação de contas, que poderiam levar à responsabilização solidária do sucessor. Mesmo assim, o prefeito sucessor ingressou com ação de improbidade em face do sr. Cícero Lisboa (item 2.27) .
11.	O convênio 2575/1996 (Siafi 07341) , de 27/6/1996, teve por objeto contribuir, suplementarmente, com recursos financeiros para a manutenção e o desenvolvimento do ensino fundamental em escolas públicas, municipais e municipalizadas (peça 3, p. 375-387) .
11.1.	O Relatório de Inspeção in loco, de 14/7/1997, verificou a situação do convênio 2575/96, (peça 4, p. 155-159) . 	O relatório registrou que não foram encontrados os documentos do convênio na Prefeitura, o contraria o disposto na cláusula quarta- Das Obrigações, item II - Da Convenente, alínea "d". Constou, ainda, que servidoras da Prefeitura, que lá trabalhavam desde a gestão anterior, informaram à equipe “que houve apenas a aquisição de material didático com a distribuição às escolas, porém que não houve a aquisição de material de limpeza nem dos outros discriminados no processo de prestação de contas, conceituados como materiais necessários ao funcionamento das escolas, constantes da nota fiscal nº 000412”. Verificou-se que na Secretaria da Prefeitura não foi encontrado qualquer documento que permitisse a verificação do quantitativo dos materiais distribuídos às escolas. Por fim, o relatório registrou as informações colhidas em cada escola sobre o que teria sido recebido.
11.2.	O ex-prefeito, Cícero Lisboa, foi notificado e sua defesa, apresentada em 2/9/1997 (peça 4, p. 171-173) , foi analisada pela extinta Demec/AL que manteve a impugnação de despesas no valor de R$ 19.995,00, referente aos materiais de limpeza e outros necessários ao funcionamento das escolas (peça 4, p. 177) . O ex-prefeito foi cientificado do resultado da análise da sua defesa (peça 4, p. 179) , além de ter sido novamente notificado em janeiro e em março de 2000 (peça 4, p. 205 e 223-227 e 233) .
11.3.	O ex-prefeito ainda apresentou nova defesa em 2/2/2000, mas sem trazer ao processo nenhuma evidência que contratasse as constatações feitas pela vistoria in loco procedida pela Demec/AL e os depoimentos dos servidores das escolas que seriam beneficiárias dos materiais (peça 4, p. 235-240) . Caberia ao ex-prefeito, por exemplo, ter buscado junto ao fornecedor dos produtos, provas da entrega das mercadorias na Prefeitura; junto ao servidor que recebeu as mercadorias para obter os controles que ele realizava; e junto as escolas que seriam beneficiárias, se havia algum controle de recebimento dos materiais. Nada disso, pelo que expôs em sua defesa, foi realizado.
11.3.	Nas notas fiscais juntadas ao processo não constam o atesto de nenhum servidor da prefeitura, o que deveria ter motivado o não pagamento pelo ordenador, sr. Cícero Lisboa, por força do disposto no art. 62 e 63 da Lei 4.320, de 17/3/1964 (peça 4, p. 115, 119, 123 e 127) .
11.4.	Ademais, a análise mais detalhada da prestação de contas do convênio 2575/1996 revela indícios de fraude nas licitações realizadas na modalidade convite, duas delas vencidas pela firma individual José Rodrigues Andrade Filho (DISMAPEL) (CNPJ 01.028.305/0001-74) , sediada em Maceió/AL. Vale registrar que essa pessoa foi sócia, entre 1999 e 2003, de outras duas empresas SL Comércio e Representações Ltda. (CNPJ: 03.105.552/0001-52) e Comércio e Representações Antares (CNPJ: 05.675.544/0001-77) , ambas declaradas inidôneas por este Tribunal por fraudes em licitações relacionadas à aquisição de gêneros alimentícios para a merenda escolar no município de Pilar/AL (TC Processo 013.768/2011-5) .
11.5.	No Convite H-009/96, observa-se de forma nítida a montagem das propostas. A empresa Dismapel apresentou o menor preço em todos os quinze itens licitados. A 2ª colocada, Comercial Distribuidora de Papéis, os segundos menores preços em todos os itens, e a terceira colocada, a Livropel, cotou os piores preços em todos os itens. Pouco crível que essa situação ocorra em um mercado concorrencial e diante de diferença de preços tão pequenas.
	Material
	Quant/unid
	Preços unitários

			Dismapel (peça 4, p.71) 
	Comercial Distrib. Papéis (peça 4, p.73) 
	Livropel (peça 4, p. 75) 

	Giz branco com 50
	2400 cx
	0,80
	0,82
	0,85

	Caneta Esferográfica
	1997 um
	0,50
	0,54
	0,55

	Cartolina Comum
	3000 um
	0,30
	0,32
	0,37

	Pasta com Elástico
	3000 um
	0,80
	0,82
	0,85

	Carbono um Face
	100 cx
	18,00
	18,05
	18,10

	Papel oficio
	655 rsm
	9,30
	9,32
	9,36

	Papel Almaço
	200 rsm
	12,00
	12,05
	12,09

	Lápis de Cores
	1000 cx
	1,80
	1,83
	1,85

	Tesoura sem Ponta
	1000 um
	1,59
	1,60
	1,62

	Stencil a álcool
	60 cx
	30,00
	30,05
	30,08

	Arquivo Morto
	400 um
	1,80
	1,82
	1,86

	Lápis Hidrocor
	1600 cx
	1,80
	1,82
	1,85

	Giz Colorido
	1500 cx
	1,20
	1,24
	1,27

	Massa de Modelar
	1500 cx
	1,40
	1,44
	1,46

	Papel Jornal
	200 rsm
	4,00
	4,05
	4,08

	Valor total proposto
	30.000,00
	30.488,98
	31.046,95

11.6.	No Convite H-011/96, o mesmo modo de operar foi utilizado na montagem das propostas. Des feita, a empresa beneficiada foi a Universal Metropolitana Didática Ltda. que apresentou o menor preço em todos os dez itens licitados. A 2ª colocada, Almeida e Lacerda Ltda., os segundos menores preços em todos os itens, e a terceira colocada, a Alimentar Comércio e Representações Ltda., cotou os piores preços em todos os itens. Com a repetição da ocorrência, fica ainda menos aceitável, estatisticamente, que essa situação ocorresse em certames concorrenciais e sem ajustes para favorecer determinada empresa.
	Material
	Quant/unid
	Preços unitários (R$) 

			Universal (peça 4, p. 97) 
	Almeida e Lacerda (peça 4, p. 99) 
	Alimentar (peça 4, p. 100) 

	Canecos plásticos
	4950 un
	0,80
	0,82
	0,85

	Pratos plásticos
	4950 un
	0,50
	0,54
	0,55

	Colher inox
	4950 un
	0,30
	0,32
	0,37

	Panela grande n.02
	44 un
	0,80
	0,82
	0,85

	Balde plástico
	88 un
	18,00
	18,05
	18,10

	Bebedouro Gelágua
	20 um
	9,30
	9,32
	9,36

	Concha grande
	60 um
	12,00
	12,05
	12,09

	Xícara para café
	6 dz
	1,80
	1,83
	1,85

	Tijela funda
	24 um
	1,40
	1,44
	1,46

	Assadeira de inox
	2 un
	4,00
	4,05
	4,08

	Valor total proposto
	7.995,00
	8.299,84
	8.752,24

11.7.	Sem a necessidade elaborar os quadros acima, pode-se dizer que a mesma sistemática que evidencia a ocorrência de montagem das propostas também ocorreu nos outros dois convites. No convite H-010/96, vencido pela Dismapel, esta cotou seu preço para os catorze itens sem constar nenhum valor unitário na casa de centavos e foi vencedora em todos (por exemplo, 12,00; 48,00, 36,00 etc) (peça 4, p. 21) . As duas empresas que participaram da montagem foram a Compre Bem Comércio Ltda. (2ª colocada) e a Alimentar Comércio e Representações Ltda. (3ª colocada) . Estas duas últimas inseriram centavos em suas propostas, em todos os itens, para valores pouco acima da proposta da Dismapel (ex: 12,05 e 12,10; 48,09 e 48,10; e 36,06 e 36,08) .
11.8.	Nada obstante a flagrante constatação acerca dos indícios de fraude nos processos licitatórios, não há como, em face do tempo já decorrido desde os fatos (mais de vinte anos) , que se arrole as empresas como responsáveis neste processo, para fins de realização da audiência e/ou citação, sob pena de prejuízo claro ao exercício da ampla defesa e do contraditório.
11.9.	Da mesma forma, o fato de o ex-prefeito não ter sido notificado na fase interna da TCE acerca dessas graves ilicitudes, não permite que seja utilizada nesta fase processual, para sua citação e/ou audiência, também em razão do prejuízo já incorrido a sua defesa.
11.10.	Entretanto, não se poderia deixar de registrar a constatação de tão graves ilicitudes, até mesmo para fins de ponderação quando da apreciação da conduta do ex-prefeito no pagamento por fornecimentos que não ocorreram, em especial porque o ex-alcaide tem alegado nas defesas que enviou ao FNDE a ausência de dolo de sua parte na gestão dos recursos repassados.
11.11.	A Informação 331/2012 (Análise da Prestação de Contas do Convênio 2575/96) , ressaltou a impugnação do valor de R$ 20.005,72, sendo R$ 19.995,00, decorrente dos materiais pagos e não entregues, conforme constatado na inspeção in loco, e R$ 10,72 proveniente da não aplicação dos recursos no mercado financeiro (peça 2, p. 287-295) . As despesas impugnadas se referem aos achados originários do Relatório de Visita in loco realizado pela Demec/AL, em 15/7/1997, cuja conclusão foi a não comprovação do recebimento e distribuição do material de limpeza (peça 4, p. 289) :
11.12.	Na análise das alegações do responsável, entendeu o órgão repassador que não lograram afastar as irregularidades apontadas no Relatório de Visita in loco, tendo em vista que não houve comprovação de que os materiais de limpeza, arrolados nas notas fiscais 188 e 412, no valor de R$ 19.995,00, foram entregues (peça 4, p. 245-249-251 e 257) .
11.13.		Neste caso, competia ao ex-gestor, diante das inconsistências nas prestações de contas, adotar as medidas necessárias para comprovar a boa e regular gestão dos recursos federais repassados, mediante a apresentação dos documentos atinentes as despesas realizadas. O ex-prefeito foi notificado das irregularidades em 1997 (item 3.6) , 2000 (item 3.12) , 2001 (item 3.14) , 2003 (item 3.15) e 2012 (item 3.16) . Com isso, não há óbice à continuidade do processo, nada obstante a inaceitável demora do MEC e do FNDE, pois o responsável teve amplas oportunidades de defesa ao longo da tramitação do feito, mas nada apresentou de elementos de prova capazes de afastar a ocorrência e sua participação nas ilicitudes, optando por apresentar argumentos relacionados a problemas políticos.
11.14.	A responsabilidade pelas irregularidades praticadas em relação ao Convênio 2575/96 recai integralmente no ex-prefeito, Senhor Cícero Lisboa Lima, mandato entre 1993-1996, que celebrou, geriu e prestou contas do convênio.
12.	Assim, considerando que não obstante o lapso temporal decorrido ser, a princípio, prejudicial ao direito de defesa do responsável, tem-se, por outro lado, que a demora do processo decorreu, também, pelas seguidas oportunidades de defesa conferidas pelo FNDE ao responsável, que não as aproveitou. Por essa razão, foi dada continuidade ao feito e efetivada citação (peça 11) do responsável, efetivada nos seguintes termos, consoante autorizado pelo Exmo. Sr. Ministro Relator em despacho de peça 9:
Conforme despacho do Relator, Ministro José Múcio Monteiro, e ante a análise realizada no processo de Tomada de Contas Especial, TC Processo 016.380/2015-0, instaurada pelo Fundo Nacional de Desenvolvimento da Educação – FNDE, em desfavor do Sr. Cícero Lisboa Lima, na condição de ex-prefeito, em razão da execução parcial dos objetos dos convênios/FNDE 3960/1996, para melhoria da qualidade do ensino fundamental com a otimização das condições físicas e ambientais das escolas municipais; e 2575/1996, para manutenção e desenvolvimento do ensino fundamental em escolas públicas, ambos celebrados entre o Município de São José da Tapera/AL e o FNDE, fica Vossa Senhoria ciente da presente CITAÇÃO, com fundamento nos arts. 10, § 1º, e 12, incisos I e II, da Lei 8.443/1992 c/c o art. 202, incisos I e II, do RI/TCU, para, no prazo de quinze dias, a contar do recebimento da presente comunicação, apresentar alegações de defesa quanto às ocorrências descritas a seguir e/ou recolher, conforme detalhado no Anexo I deste ofício, aos cofres do Fundo Nacional de Desenvolvimento da Educação – FNDE, os valores históricos atualizados monetariamente desde as respectivas datas de ocorrência até o efetivo recolhimento, abatendo-se, na oportunidade, a (s) quantia (s) eventualmente ressarcida (s) , na forma da legislação em vigor. O valor total das dívidas atualizadas monetariamente até 21/12/2017 corresponde a R$ 107.742,96.
O débito é decorrente de:
não comprovação da boa e regular aplicação da totalidade dos recursos repassados pelo Convênio 3960/1996, firmado entre o FNDE e o Município de São José da Tapera/AL, em razão de que não foi comprovado o efetivo recebimento e distribuição de parte dos itens adquiridos com recursos do convênio, conforme detalhado na análise procedida pelo ente repassador, em anexo, [anexar peça 2, p. 131] e verificado in loco pela extinta Delegacia do Ministério da Educação em Alagoas (Demec/AL) , o que infringiu ao capitulado na cláusula segunda, item II, letras “a” e “c”, do termo do convênio, no art. 66 do Decreto 93.872/1986; no art. 93 do Decreto-Lei 200/1967, e nos arts. 62 e 63 da Lei 4.320/1964;
não comprovação da boa e regular aplicação da totalidade dos recursos repassados pelo Convênio 2575/1996, firmado entre o FNDE e o Município de São José da Tapera/AL, em razão de que não foi comprovado o efetivo recebimento de parte dos bens adquiridos, no caso, materiais e produtos de limpeza para as escolas, conforme verificado in loco pela extinta Delegacia do Ministério da Educação em Alagoas (Demec/AL) , o que infringiu ao previsto na cláusula quarta, item III, letras “a”, “c” e “f”, do termo do convênio, o art. 66 do Decreto 93.872/1986; o art. 93 do Decreto-Lei 200/1967; e os arts. 62 e 63 da Lei 4.320/1964;
 não ter procedido a aplicação no mercado financeiro, enquanto não utilizados na consecução do objeto avençado, dos recursos repassados ao Município de São José da Tapera/AL por meio dos convênios 3960/96 e 2575/96, o que contrariou o disposto na cláusula sexta dos termos das avenças e no art. 16 da IN/STN n. 02/1993.
	VALOR ORIGINAL (R$) 
	DATA DA OCORRÊNCIA

	10.097,50
	16/8/1996

	430,86
	23/1/1997

	19.995,00
	16/8/1996

	10,72
	31/12/1996

13.	Repise-se que o ex-prefeito foi notificado pelo FNDE, em ambos os convênios, desde 1997 e até 2012 ou 2014, não tendo, portanto, ocorrido lapso temporal superior a dez anos desde os fatos geradores. De mais a mais, o valor do débito atualizado monetariamente, desde a ocorrência do fato gerador até 1/1/2017, é superior a R$ 100.000,00. Com isso, não ocorreu nenhuma das hipóteses de dispensa de instauração da TCE, previstas no art. 6º da IN/TCU 71/2012.
14.	Concluiu-se, ainda, não ser cabível a audiência do responsável e/ou das empresas licitantes frente aos indícios de fraude em licitações apontados no itens 11.4 a 11.7, tendo em vista que houve prescrição de pretensão punitiva por parte deste Tribunal em face do transcurso de lapso temporal superior a dez anos desde os fatos geradores.
15.	Devidamente citado, o responsável Cícero Lisbôa Lima constituiu advogado (peça 12) e apresentou alegações de defesa (peça 13) , cuja análise vem a seguir.
16.	Alega a decadência tendo em vista terem se passado 20 (vinte) anos dos fatos, fazendo referência a decisões do Superior Tribunal de Justiça, com fixação de prazo de 5 (cinco) anos.
16.1. 	Análise técnica: como posto na presente instrução, a pretensão da pretensão punitiva foi reconhecida pelo lapso temporal de 20 anos. Vale ressaltar que a pretensão punitiva do TCU, conforme Acórdão 1441/2016-TCU-Plenário, que uniformizou a jurisprudência sobre a questão, subordina-se ao prazo geral de prescrição indicado no art. 205, do Código Civil, que é de dez anos, contado da data de ocorrência da irregularidade sancionada, nos termos do art. 189, do Código Civil, sendo este prazo interrompido pelo ato que ordenar a citação, a audiência ou a oitiva do responsável.
16.1.1.	Entretanto, quanto ao débito, esse Tribunal de Contas utiliza do art. 37, § 5º, da Constituição Federal para afirmar sua imprescritibilidade. Aliás, a matéria se encontra pacificada, conforme se vê do enunciado do Súmula 282 do TCU: “as ações de ressarcimento movidas pelo Estado contra os agentes causadores de danos ao erário são imprescritíveis”.
16.1.2.	Em assim sendo, a questão se resolveria pela ofensa ao contraditório e a ampla defesa pela passagem do tempo. Entretanto, como detalhado na presente instrução, o responsável foi notificado das irregularidades por diversas vezes pelo órgão repassador, inclusive, tendo apresentado esclarecimentos ao tomador. Quanto ao Convênio 3.960/96, foi notificado já em 1996 (item 2.13 desta instrução) , sendo expedidas outras notificações a cada defesa que ia sendo apresentada, sendo uma em 1997 (item 2.14 desta instrução) , outra em 2001 (item 2.18 desta instrução) , outra em 2011 (item 2.21 desta instrução) e 2012 (item 2.28 desta instrução) . Quanto ao Convênio 2.575/96, da mesma forma que o anterior, o responsável foi notificado em 1997 (item 3.6 desta instrução) , 2000 (item 3.12 desta instrução) , 2003 (item 3.15 desta instrução) , 2012 (itens 3.17 e 3.18 desta instrução) e 2013 (item 3.22 desta instrução) .
16.1.3.	Portanto, dada a imprescritibilidade do débito, bem como a não ocorrência de nenhuma das hipóteses de dispensa de instauração da TCE, previstas no art. 6º da IN/TCU 71/2012, ou mesmo pela ausência de comprovação de comprometimento da possibilidade de ampla defesa e contraditória, pelas diversas tentativas de saneamento promovidas pela Administração Pública, não prospera a alegação da decadência administrativa.
17.	Aduz que o dever de prestar contas deve ser mitigado em função do tempo decorrido. Alega mais:
Conforme cópias em anexo (DOC. 01) , ainda que descontinuadas, é possível perceber que o objeto do contrato foi efetivamente executado, pois foram adquiridos materiais necessários à manutenção das escolas, tais como a compra de merenda escolar. 
Ademais, verifica-se que quanto as acusações ofertadas pelo Tribunal de Contas da União, estas não merecem jamais prosperar já que se referem a não aplicação de recursos ao fim que se destinavam, pela não comprovação do recebimento e distribuição de itens adquiridos com recursos do convênio, inclusive materiais e produtos de limpeza, bem como a não aplicação de recursos no mercado financeiro, tem em vista que à época as devidas comprovações foram enviadas, no entanto, infelizmente, diante do lapso temporal, não é possível fazer a devida comprovação.
17.1.	Análise técnica: quanto ao lapso temporal, a questão foi analisada no item 16, acima.
17.1.1.	No que concerne aos documentos juntados à defesa (peça 13) , são cópias de cheques, notas fiscais de alimentos (sem atestes) , “recebido” do contratado, no montante de R$ 100.296,48, tudo sem fazer menção ao convênio de referência.
17.1.2.  	Ocorre que a citação foi promovida, a partir de constatações de vistorias in loco, “em razão de que não foi comprovado o efetivo recebimento e distribuição de parte dos itens adquiridos com recursos do convênio”, além da não aplicação dos recursos no mercado financeiro. Portanto, não se trata de meros documentos fiscais e os respectivos cheques de quitação, mas de ausência de prova do recebimento e distribuição dos itens adquiridos.
17.1.3.	Ocorre que, quanto ao Convênio 3.960/96, a constatação da ausência de provas do recebimento e distribuição de parte dos itens adquiridos foi derivada de inspeção in loco realizada em 1997 (vide item 2.6 desta instrução) . Ouvido sobre o fato também tempestivamente, o responsável limitou a alegar que (item 2.13 da presente instrução) :
Acredito que sendo a primeira vez que o funcionário [refere-se ao servidor da prefeitura que recebeu a equipe de vistoria] exerce a função de Secretário, não conhecia o metiê contábil e prestou essa infundada declaração como foi mencionada no processo do Convênio 2575/96. “Prefeitura não existe almoxarifado, não temos controle de fichas de entrada e saída de material comprados ou conveniados e também não existe tombamento dos bens móveis e imóveis existentes na Prefeitura. É uma grande lacuna que até aqui não foi corrigida. 
Todo o material conveniado foi comprado e distribuído e os que por motivo superior não distribuímos ficou guardado na Prefeitura. As Escolas foram ampliadas e com referência à pintura e piso, a firma prontificou-se a regularizar em tempo hábil. 
17.1.4.	Da mesma maneira, quanto ao Convênio 2.575/96, o ex-prefeito apresentou defesa, em agosto/1997, e informou que não havia almoxarifado na prefeitura. Aduziu que os produtos eram colocados em uma sala, conferidos e distribuídos conforme as necessidades das escolas. Que todas as escolas informaram ter recebido material, mas não indicaram a quantidade. Assumiu as carências da Prefeitura quanto à falta de almoxarifado, falta de fichas para cadastrar o material recebido e registrar a distribuição para as escolas, mas que recebeu a Prefeitura atuando assim, e deu continuidade, pois não conhecia outro modo. Que não houve dolo de sua parte (peça 4, p. 171-173) .
17.1.5.	Portanto, demonstra-se que o tempo decorrido entre os fatos e as presentes alegações de defesa não gerou qualquer vício processual, porquanto o próprio responsável, desde 1997, assume as deficiências administrativa da prefeitura, não permitindo o nexo de causalidade entre as despesas incorridas com a aquisição de materiais, o efetivo recebimento dos mesmos e sua posterior distribuição às escolas.
18.	Afirma que a responsabilidade seria do prefeito sucessor, pois “ao deixar a Chefia do Executivo municipal, o Sr. Cícero Lisbôa Lima deixou toda a documentação necessária à prestação de contas dos convênios, cabendo a administração atual realizar o envio das prestações de contas requerido pelo ente conveniado”.
18.1.1.	Análise técnica: as alegações de defesa conflitam com o as próprias manifestações do responsável, conforme demonstrado no item precedente, ou seja, se assumiu a inexistência de controles administrativos de recebimento dos itens e sua posterior distribuição, como alegar agora que deixou os ditos documentos de controles para o prefeito sucessor? Além do que, não trouxe, nem mesmo à época da primeira oportunidade que teve de esclarecer os fatos, qualquer elemento que confirme a alegação de que deixou os documentos para serem apresentados pelo sucessor. Num contexto de transição de gestão, era de se esperar que o gestor que deixava a Chefia do Executivo que exigisse do sucessor algum tipo de recibo da documentação que ficaria na prefeitura e que serviria justamente para comprovar que os recursos foram aplicados com correção durante a sua gestão.
18.1.2.	Nesse sentido, devem ser rejeitadas as alegações do responsável.
CONCLUSÃO
15.	O exame das ocorrências descritas na seção “Exame Técnico” permitiu, na forma dos arts. 10, § 1º, e 12, incisos I e II, da Lei 8.443/1992 c/c o art. 202, incisos I e II, do RI/TCU, definir a responsabilidade individual do Sr. Cícero Lisboa Lima e apurar adequadamente os débitos a ele atribuídos. 
16.	Registre-se que o FNDE consolidou dois débitos do mesmo responsável que, isoladamente, não atingiam o valor limite do art. 6º, inciso I, da IN/TCU 71/2012, com a redação dada pela IN/TCU 76/2016. Essa consolidação está autorizada pelo art. 15 da Decisão Normativa TCU 155/2016, com a redação dada pelo Acórdão 957/2017-TCU-Plenário [Relator Ministro Aroldo Cedraz]  (itens 8 e 9) 
17.	Na proposta de encaminhamento originária, nos casos em que se tratou da impugnação de despesas específicas foi utilizada a data do pagamento constante dos documentos de pagamento. No caso do convênio 2575/96, dia 16/8/1996 (peça 4, p. 129-131) ; no caso do convênio 3960/1996 utilizou-se data do pagamento mais recente às empresas – 16/8/1996 (peça 1, p. 234) , mais benéfica ao responsável, ressaltando que os extratos bancários não foram trazidos ao processo. No caso dos rendimentos financeiros não auferidos, utilizou-se a data final da vigência de cada convênio: 23/1/1997, no 3960/1996, e 31/12/1996, em relação ao 2575/1996.
18.	Houve a prescrição da pretensão punitiva. Entretanto, conforme demonstrado, não houve qualquer prejuízo ao exercício do contraditório e da ampla defesa, porquanto, pelos mesmos fatos pelos quais foi aqui citado, já houvera sido notificado pelo concedente, e exercido defesa, desde 1997, havendo preteritamente confessado a ausência de controles de recebimento dos materiais e posterior distribuição.
PROPOSTA DE ENCAMINHAMENTO
19.	Diante do exposto, submetemos os autos à consideração superior, propondo ao Tribunal:
	a) rejeitar as alegações de defesa do Sr. Cícero Lisbôa Lima (CPF XXX.058294-XX) , ex-Prefeito do Município de São José da Tapera/AL;
	b) julgar irregulares, nos termos dos arts. 1º, inciso I, 16, inciso III, alínea “b e c”, § 2º, da Lei 8.443/92 c/c os arts. 19 e 23, inciso III, da mesma Lei, e com arts. 1º, inciso I, 209, incisos II e III, 210 e 214, inciso III, do Regimento Interno/TCU, as contas do Sr. Cícero Lisbôa Lima (CPF XXX.058294-XX) , ex-Prefeito do Município de São José da Tapera/AL, condenando-o ao pagamento das importâncias a seguir especificadas, atualizadas monetariamente e acrescidas dos juros de mora, calculadas a partir das datas discriminadas até a data do efetiva quitação do débito, fixando-lhe o prazo de quinze dias, para que comprove, perante o Tribunal, o recolhimento das referidas quantias aos cofres do Fundo Nacional de Desenvolvimento da Educação – FNDE, nos termos do art. 23, inciso III, alínea “a”, da citada lei;
	
	VALOR ORIGINAL (R$) 
	DATA DA OCORRÊNCIA

	10.097,50
	16/8/1996

	430,86
	23/1/1997

	19.995,00
	16/8/1996

	10,72
	31/12/1996

	Valor que atualizado até 20/9/2019, com correção monetária e juros, perfaz R$ 335.579,38
 	c) autorizar, desde logo, a cobrança judicial das dívidas, caso não atendidas a notificação, na forma do disposto no art. 28, inciso II, da Lei nº 8.443/92;
d) autorizar também, desde logo, se requerido, com fundamento no art. 28, inciso I, da Lei 8.443, de 1992 c/c o art. 217, §§ 1º e 2º do Regimento Interno, o parcelamento da dívida em até 36 parcelas, incidindo sobre cada parcela, corrigida monetariamente, os correspondentes acréscimos legais fixando- lhe o prazo de quinze dias, a contar do recebimento da notificação, para comprovar perante o Tribunal o recolhimento da primeira parcela, e de trinta dias, a contar da parcela anterior, para comprovar os recolhimentos das demais parcelas, devendo incidir sobre cada valor mensal, atualizado monetariamente, os juros de mora devidos, no caso do débito, na forma prevista na legislação em vigor, alertando os responsáveis de que a falta de comprovação do recolhimento de qualquer parcela importará o vencimento antecipado do saldo devedor, nos termos do § 2º do art. 217 do Regimento Interno deste Tribunal;
e) enviar cópia do Acórdão a ser prolatado, bem como do Relatório e do Voto que o fundamentarem à Procuradoria da República no Estado de Alagoas, nos termos do § 3º do art. 16 da Lei 8.443/1992 c/c o § 7º do art. 209 do Regimento Interno do TCU, para adoção das medidas cabíveis, a quem compete avaliar a questão da prescrição penal e de improbidade, caso entenda a subsunção dos fatos às referidas legislações;
	f) enviar cópia do Acórdão que vier a ser proferido ao FNDE e ao responsável, para ciência, informando que a presente deliberação, acompanhada do Relatório e do Voto que a fundamenta, está disponível para a consulta no endereço www.tcu.gov.br/acordaos, além de esclarecer que, caso requerido, o TCU poderá fornecer sem custos as correspondentes cópias, de forma impressa.
MANIFESTAÇÃO DO MINISTÉRIO PÚBLICO
6.	O Ministério Público junto ao TCU, por meio do Parecer constante da peça 18, da lavra da Procuradora-Geral Cristina Machado da Costa e Silva, manifestou anuência à proposta da Unidade Técnica.
	É o Relatório.

José Cícero Braga (2.206/OAB-AL) representando Cícero Lisboa Lima.

Procuradora-Geral Cristina Machado da Costa e Silva.

TOMADA DE CONTAS ESPECIAL. CONVÊNIOS. FUNDO NACIONAL DE DESENVOLVIMENTO DA EDUCAÇÃO. PREFEITURA MUNICIPAL DE SÃO JOSÉ DA TAPERA/AL. AMPLIAÇÃO, MANUTENÇÃO E CONSERVAÇÃO DE UNIDADES ESCOLARES, AQUISIÇÃO DE EQUIPAMENTOS E MATERIAIS. EXECUÇÃO PARCIAL DE CONVÊNIOS CELEBRADO ENTRE O FNDE E A MUNICIPALIDADE. CONTAS IRREGULARES, DÉBITO E MULTA.

TOMADA DE CONTAS ESPECIAL (TCE)

Secretaria de Controle Externo de Tomada de Contas Especial (SecexTCE).

Registro, inicialmente, que relato o presente feito por força do art. 152 do Regimento Interno do Tribunal de Contas da União – RI/TCU.
2.	Conforme assentado no relatório precedente, trata-se de tomada de contas especial instaurada pelo Fundo Nacional de Desenvolvimento da Educação – FNDE em desfavor do Sr. Cícero Lisboa Lima (CPF 021.058.294-49) , na condição de ex-prefeito municipal de São José da Tapera/AL (gestão 1º/1/1996 a 31/12/1996) , em razão da execução parcial dos objetos dos Convênios nº 3960/1996 (Siafi 04366) e nº 2575/1996 (Siafi 07341) .
3.	O Convênio nº 3960/1996 visou à aquisição de equipamentos escolares e a ampliação de seis unidades escolares, e envolveu o repasse federal no total de R$ 74.871,00 (peça 1, p. 100 e 112-122) .
4.	O Convênio nº 2575/1996 envolveu o repasse federal de R$ 85.800,00, e teve por objeto contribuir, suplementarmente, com recursos financeiros para a manutenção e o desenvolvimento do ensino fundamental em escolas públicas, municipais e municipalizadas, mediante, entre outros, manutenção e conservação de prédios escolares, aquisição de material escolar e administrativo, capacitação de profissionais (peça 3, p. 375-387) .
5.	Em exame das prestações de contas, o concedente aprovou parcialmente a prestação de contas do Convênio nº 3960/1996, com impugnação de despesas no valor de histórico de R$ 10.097,50, em razão da execução parcial da ação de aquisição de equipamentos (quantitativos menores do que o acordado em plano de trabalho) , acrescidos de R$ 430,86, referente à não aplicação dos recursos no mercado financeiro. Relativamente ao Convênio n
º 2575/1996, houve aprovação parcial pelo concedente, com impugnação do valor de R$ 19.995,00, em decorrência da ausência de comprovação de entrega de parte do material didático e de limpeza pago, previsto no objeto da avença, acrescido de R$ 10,72, da não aplicação dos recursos no mercado financeiro.
6.	Registro que o ex-prefeito foi notificado das irregularidades e teve diversas oportunidades de defesa junto ao FNDE. Relativamente ao Convênio 3960/1996: em 1996 (peça 2, p. 45) , em 1997 (peça 2, p. 49) , em duas oportunidades em 2001 (peça 2, p. 67-71, 169-190 e 237) e em 2012 (peça 2, p. 381, 383 e 397-399) . Quanto ao Convênio 2575/1996: em 1997 (peça 4, p. 171-173) , em 2000 (peça 4, p.  197-227) , em 2001 (peça 4, p. 241 e 243-2470) , em 2003 (peça 4, p. 249.257) e em 2012 (peça 4, p. 285-295) . Não obstante o dilatado lapso temporal, não se vislumbrou óbice à continuidade do processo, por não ter se revelado prejudicial ao direito de defesa do responsável, face às várias oportunidades de manifestação conferidas ao ex-prefeito.
7.	A tomada de contas especial foi constituída a partir da consolidação de débitos apurados na gestão de convênios firmados com o município, sendo o mesmo gestor municipal responsável, mesmo ente convenente e mesmo ente repassador, em consonância com o previsto no art. 15 da Decisão Normativa TCU 155/2016, que regulamenta pontos da IN/TCU 71/2012.
8.	O débito imputado ao responsável, na importância original total de R$ 30.534,08, está associado a ocorrências havidas no período entre 16/8/1996 a 23/1/1997. Considerando tratar-se de situação enquadrada na hipótese do art. 6º, § 3º, inciso II, da IN/TCU 71/2012 (no caso de o fato gerador do dano ser anterior a 1º de janeiro de 2017, o valor original deverá ser atualizado monetariamente até essa data) , foi calculada a atualização do débito até 1º/1/2017.
9.	Assim, atingiu-se a quantia de R$ 105.118,13, valor superior aos R$ 100.000,00 fixados por este Tribunal no art. 6º, inciso I, da mesma Instrução Normativa como limite mínimo para encaminhamento e prosseguimento de tomada de contas especial. A propósito, o débito, em valores atualizados, perfaz a quantia de R$ 117.104,26, conforme levantamento realizado por minha assessoria.
10.	Ademais, cumpre ressaltar que o rito da tomada de contas especial foi regularmente desenvolvido, tanto na fase interna, mediante a instauração de processo com a devida documentação e encaminhamento ao TCU, como no âmbito desta Corte de Contas, por meio da citação do responsável, da instrução processual pela SecexTCE e da manifestação do Ministério Público junto ao TCU.
11.	Nesse sentido, ao longo do trâmite processual foi promovida a citação (Ofício 1039/2017-TCU/SECEX-AL, peça 11; recebido em 9/1/2018) nos termos propostos pela unidade técnica (peça 7) , autorizada pelo então Relator, Ministro José Mucio (despacho à peça 9) , em razão das seguintes irregularidades: 
“a.1) não comprovação da boa e regular aplicação da totalidade dos recursos repassados pelo Convênio 3960/1996, firmado entre o FNDE e o Município de São José da Tapera/AL, em razão de que não foi comprovado o efetivo recebimento e distribuição de parte dos itens adquiridos com recursos do convênio (...) 
a.2) não comprovação da boa e regular aplicação da totalidade dos recursos repassados pelo Convênio 2575/1996, firmado entre o FNDE e o Município de São José da Tapera/AL, em razão de que não foi comprovado o efetivo recebimento de parte dos bens adquiridos, no caso, materiais e produtos de limpeza para as escolas (...) 
a.3) não ter procedido a aplicação no mercado financeiro, enquanto não utilizados na consecução do objeto avençado, dos recursos repassados ao Município de São José da Tapera/AL por meio dos convênios 3960/96 e 2575/96, o que contrariou o disposto na cláusula sexta dos termos das avenças e no art. 16 da IN/STN n. 02/1993; (...) ”
12.	O ex-prefeito Cícero Lisboa, por intermédio de seu representante legalmente constituído (peça 12) , apresentou suas alegações de defesa acerca das irregularidades a ele imputadas (peça 13) .
13.	Devidamente instruído o feito, a Secex-TCE, em pronunciamentos uniformes, peças 15 a 17, com a concordância do Ministério Público junto ao TCU (parecer à peça 18) , propôs rejeitar as alegações de defesa, julgar irregulares as contas e imputar débito.
14.	Assiste razão à unidade instrutiva e ao parquet especializado.
15.	Conforme evidenciado nos autos, a despeito das oportunidades de defesa disponibilizadas em diversos momentos desde que as irregularidades foram apontadas em relatórios de inspeção in loco pela concedente, o responsável não logrou êxito em comprovar o nexo de causalidade entre parte das despesas incorridas e o efetivo recebimento de materiais e distribuição às escolas.
16.	A despeito de reconhecida a prescrição da pretensão punitiva, em razão do lapso temporal decorrido desde a ocorrência das irregularidades, não há dúvidas quanto à imprescritibilidade do débito discutido nestes autos, nos termos do art. 37, § 5º, da Constituição Federal, em consonância com a jurisprudência pacificada no TCU na Súmula 282 (As ações de ressarcimento movidas pelo Estado contra os agentes causadores de danos ao erário são imprescritíveis) e de acordo com reiterado  entendimento do Supremo Tribunal Federal (Mandados de Segurança 26.210/DF e 27.309/DF, dentre outros) . 
17.	Ante o exposto, acolho a proposta da unidade instrutiva, que contou com a anuência do Ministério Público junto ao TCU, os quais integram as presentes razões de decidir, e voto no sentido de que seja adotado o Acórdão que ora submeto à consideração desta Colegiado.
TCU, Sala das Sessões Ministro Luciano Brandão Alves de Souza, em 4 de fevereiro de 2020.
RAIMUNDO CARREIRO 
Relator